臺灣士林地方法院民事判決
111年度簡上字第17號
上  訴  人  許沈米妹000000000000000
            陳清容  
            許木良     
被上訴人    顏王清雪
            顏文崇  
            邱創舜  
            陳裕寬（已死亡）
上列當事人間請求回復原狀等事件，上訴人對於中華民國109年8
月25日本院士林簡易庭109年度士簡字第714號第一審判決提起上
訴，本院不經言詞辯論，判決如下：
    主  文
上訴及追加之訴均駁回。
第二審（含追加之訴）訴訟費用由上訴人負擔。
    事  實  及  理  由
壹、程序方面：
    按在第二審為訴之變更或追加，非經他造同意，不得為之，
    但請求之基礎事實同一者，不在此限，民事訴訟法第446條
    第1項、第255條第1項第2款分別定有明文。而所稱請求之基
    礎事實同一者，係指變更或追加之訴與原訴之主要爭點有其
    共同性，各請求利益之主張在社會生活上可認為同一或關連
    ，而就原請求之訴訟及證據資料，於審理繼續進行在相當程
    度範圍內具有同一性或一體性，得期待於後請求之審理予以
    利用，俾先後兩請求在同一程序得加以解決，避免重複審理
    ，進而為統一解決紛爭者即屬之（最高法院100年度台抗字
    第716號裁定意旨參照）。上訴人於原審請求：先位聲明：㈠
    確認上訴人許木良就臺灣臺北地方法院71年度民執字第4216
    號給付票款強制執行事件（下稱系爭執行事件），於民國71
    年（起訴狀誤載為70年）8月31日查封之惠而浦冰箱ECMF-5
    雙門985102號、惠而浦全自動單槽洗衣機351342等動產之所
    有權不存在；㈡被上訴人應連帶給付上訴人許沈米妹新臺幣
    （下同）202,000元，及自73年8月23日起至清償日止，按週
    年利率5 ％計算之利息。備位聲明：㈠確認系爭執行事件於71
    年8月31日查封上訴人許木良之動產、於73年8月22日拍賣等
    強制執行程序無效；㈡被上訴人顏王清雪應給付上訴人許木
    良202,000元，及自73年9 月1日起至清償日止，按週年利率
    5 ％計算之利息（見原審卷第4、59頁）。原審判決上訴人敗
    訴，上訴人提起上訴後，於第二審聲明：㈠原判決廢棄；㈡確
    認上訴人許木良應有惠而浦冰箱ECMF-5雙門985102新品、惠
    而浦全自動單槽洗衣機351342新品，不存在；㈢被上訴人邱
    創舜、陳裕寬等人執掌系爭執行事件，於71年8月31日查封
    物品清單，應記錄惠而浦冰箱MODEL EET143JKDR、SERIL No
     Z00000000○台、惠而浦洗衣機MODEL LHB5500I SERIL N0 Z
    00000000○台。㈣被上訴人應連帶給付上訴人許沈米妹202,00
    0元，及自73年8月23日起至清償日止，按週年利率5 ％計算
    之利息（見本院卷第28頁）。經核上訴人就前開訴之聲明所
    為之變更，其變更追加之訴與原訴之主要爭點有其共同性，
    請求之基礎事實亦屬相同，是其於第二審程序中就前開聲明
    部分所為之變更追加，在程序上應予准許，合先敘明。　　
貳、實體方面：
一、上訴人於原審起訴主張：
（一）被上訴人邱創舜、陳裕寬分別為系爭執行事件之推事（即
      法官）及書記官，系爭執行事件於71年8 月31日執行現場
      查封並製作筆錄（下稱系爭查封筆錄），被上訴人顏王清
      雪為債權人，被上訴人顏文崇為顏王清雪之代理人，並於
      現場指封，上訴人許沈米妹為查封處所即門牌號碼臺北市
      ○○區○○街000 巷0000號房屋之戶長兼所有權人，上訴人許
      木良為債務人，上訴人陳清容為系爭查封筆錄上所載之保
      管人。 
（二）邱創舜、陳裕寬在系爭查封筆錄中，就查封物品清單之物
      品名稱及備考等欄位，分別記載：「惠而浦冰箱ECMF-5雙
      門、985102號新品（下稱系爭原冰箱）」、「惠而浦全自
      動單槽洗衣機351342新品（下稱系爭原洗衣機）」等內容
      ，除「惠而浦」3 字可資辨識外，其餘應記錄電器製品之
      型號、製造序號等英文字、數字，均為誤植，故系爭查封
      筆錄所載之系爭原冰箱、系爭原洗衣機等電器產品，並不
      存在。系爭執行事件嗣於72年9 月27日現場執行並製作筆
      錄（下稱系爭執行筆錄）記載：「惠而浦冰箱ECMF-5雙門
      已換上舊品」、「惠而浦自動單槽洗衣機也換了MODEL LH
      B5500D1 SERIAZ000000000 STOCK LH550」，標示之機型
      、製造序號均與系爭查封筆錄不同，致陳清容、許木良因
      違背查封效力，遭移送檢警偵辦並經判決確定。然系爭執
      行筆錄所載之冰箱、洗衣機（下稱系爭新冰箱、系爭新洗
      衣機）所有權，經臺灣高等法院73年度上易字第283號刑
      事判決認定為許沈米妹所有，被上訴人等人就系爭查封筆
      錄所載之動產，未能舉證非屬許沈米妹所有，應屬違法無
      效。
（三）系爭查封筆錄，為邱創舜、陳裕寬誤植，且其2人收受顏
      王清雪、顏文崇之賄賂，違背真實守法義務，依民法第71
      條規定應屬無效，上訴人得依同法第213條第1項規定請求
      回復原狀，依臺灣高等法院88年度上更㈤字第178號民事判
      決，系爭執行事件應屬超額執行，系爭查封筆錄及系爭執
      行事件之拍賣程序應屬無效，另依臺灣高等法院96年度上
      更㈠字第11號民事判決所認定回復原狀之價值，應為202,0
      00元，且許沈米妹於臺灣高等法院71年度上字第3728號民
      事判決敗訴確定，剝奪上訴人之損害賠償請求權，請求權
      時效持續中斷，上訴人依民法第213條第2 項規定，請求
      被上訴人連帶損害賠償202,000元。並以先位聲明：㈠確認
      許木良就系爭執行事件，於71年8月31日查封之惠而浦冰
      箱ECMF-5雙門985102號、惠而浦全自動單槽洗衣機351342
      等動產之所有權不存在；㈡被上訴人應連帶給付許沈米妹2
      02,000元，及自73年8月23日起至清償日止，按週年利率5
       ％計算之利息。另以備位聲明：㈠確認系爭執行事件於71
      年8月31日查封許木良之動產、於73年8月22日拍賣等強制
      執行程序無效；㈡顏王清雪應給付許木良202,000元，及自
      73年9 月1日起至清償日止，按週年利率5 ％計算之利息。
二、被上訴人顏文崇、顏玉清雪於原審則以：系爭執行事件為依
    法執行，上訴人浪費司法資源，不斷提告，且請求內容不清
    楚，亦罹於時效等語資為抗辯，並聲明：請求駁回上訴人之
    訴。被上訴人邱創舜、陳裕寬於原審則尚未提出任何聲明及
    抗辯。
三、原審認上訴人之主張在法律上顯無理由，依民事訴訟法第24
    9條第2項規定判決駁回上訴人於原審之訴。上訴人不服原審
    判決而提起上訴，於第二審程序中補稱：RCA公司出廠之惠
    而浦洗衣機及冰箱，均貼附同一標籤，第351342號及第9851
    02號標籤不能特定該物，系爭查封筆錄上所載之「ECMF-5」
    純屬編造，不能存在，更不能特定該物；系爭新冰箱及新洗
    衣機於71年8月27日及29日送至許沈米妹之住家，同時存在
    於查封現場，系爭查封筆錄所載之動產難以認定非為系爭新
    冰箱及洗衣機，兩造對於臺灣高等法院71年度上字第3728號
    民事判決既判力所及之系爭原冰箱及洗衣機不得再予爭執，
    則系爭查封筆錄之查封物品清單，得還原系爭原冰箱及洗衣
    機之型號與機號等語；並聲明：㈠原判決廢棄。㈡確認許木良
    應有惠而浦冰箱ECMF-5雙門985102新品、惠而浦全自動單槽
    洗衣機351342新品，不存在。㈢邱創舜、陳裕寬等人執掌系
    爭執行事件，於71年8月31日查封物品清單，應記錄惠而浦
    冰箱MODEL EET143JKDR、SERIL No Z00000000○台、惠而浦
    洗衣機MODEL LHB5500I SERIL N0 Z00000000○台。㈣被上訴
    人應連帶給付許沈米妹202,000元，及自73年8月23日起至清
    償日止，按週年利率5 ％計算之利息。被上訴人則尚未於第
    二審程序中為任何聲明及抗辯。
四、得心證之理由：
（一）關於被上訴人陳裕寬部分：
　　1.按人之權利能力，始於出生，終於死亡；有權利能力者，
      有當事人能力；原告或被告無當事人能力者，法院應以裁
      定駁回原告之訴，為民法第6條、民事訴訟法第40條第1項
      及同法第249條第1項第3款所明定。準此，可知原告起訴
      時，如以已死亡之自然人為被告，因無從命補正，法院即
      應逕以裁定駁回之（最高法院98年度台抗字第707號裁定
      意旨參照）；且上訴人倘以起訴前已死亡之人為被告提起
      訴訟，欠缺起訴之合法要件，亦無從以承受訴訟予以補正
      ，此部分起訴為不合法，應駁回上訴人之上訴（最高法院
      106年度台上字第1360號判決意旨參照）。
　　2.本件上訴人於109年5月27日起訴，然被上訴人陳裕寬業於
      107年6月23日死亡，有其個人戶籍資料在卷可稽（見原審
      限制閱覽卷宗證物袋、本院限制閱覽卷宗第18頁），足見
      陳裕寬在上訴人起訴前即已死亡，揆諸前揭法條規定及說
      明意旨，上訴人以已死亡之自然人為被告，其訴顯難認為
      合法，且無從命其補正，應予裁定駁回。原審就此雖漏未
      依職權予以查證，而逕為實體判決，駁回上訴人對陳裕寬
      之請求，然陳裕寬既於本件訴訟繫屬前即已死亡，原審對
      於並不存在之當事人陳裕寬所為判決部分，應屬無效，自
      始不發生判決之效力，而上訴人對於陳裕寬所提起上訴部
      分，亦不合法，此部分與原審駁回上訴人請求之理由雖有
      不同，結論則無二致，是上訴人此部分上訴應予駁回。
（二）關於被上訴人顏王清雪、顏文崇、邱創舜部分：
　　1.上訴人主張邱創舜為系爭執行事件之推事，系爭執行事件
      於71年8 月31日執行現場查封並製作系爭查封筆錄，顏王
      清雪為債權人，顏文崇為顏王清雪之代理人，並於現場指
      封，許沈米妹為查封處所之戶長，許木良為債務人，陳清
      容為系爭查封筆錄上所載之保管人，系爭查封筆錄中，就
      查封物品清單之物品名稱及備考等欄位，分別記載：「惠
      而浦冰箱ECMF-5雙門、985102號新品」、「惠而浦全自動
      單槽洗衣機351342新品」等情，業據上訴人於原審提出系
      爭查封筆錄、戶口名簿影本各1份為證（見原審卷第10至1
      2頁），且為顏王清雪、顏文崇所不爭執，應堪信為真實
      。　　
　　2.按原告之訴，依其所訴之事實，在法律上顯無理由者，法
      院得不經言詞辯論，逕以判決駁回之；民事訴訟法第249
      條第2項第2款定有明文。前揭規定，依同法第463條所定
      ，於第二審程序準用之。次按學說上所謂之爭點效，係指
      法院於確定判決理由中，就訴訟標的以外當事人主張之重
      要爭點，本於當事人辯論之結果而為判斷者，除有顯然違
      背法令、當事人提出新訴訟資料足以推翻原判斷、原確定
      判決之判斷顯失公平或前訴訟與本訴訟所得受之利益（例
      如標的金額或價額）差異甚大等情形外，應解為在同一當
      事人就與該重要爭點有關所提起之他訴訟，法院及當事人
      對該重要爭點之法律關係，皆不得任作相反之判斷或主張
      ，以符民事訴訟上之誠信原則（最高法院109年度台上字
      第3287號判決意旨參照）。
　　3.上訴人雖主張：惠而浦洗衣機及冰箱，均貼附同一標籤，
      系爭查封筆錄之查封物品清單上所載第351342號及第9851
      02號標籤不能特定該物，「ECMF-5」型號亦屬編造，系爭
      查封筆錄所載之動產應為許沈米妹所有之系爭新冰箱、系
      爭新洗衣機，並非許木良所有，兩造對於臺灣高等法院71
      年度上字第3728號民事判決既判力不得再予爭執，系爭查
      封筆錄之查封物品清單應還原系爭原冰箱、系爭原洗衣機
      之型號與機號如上訴聲明㈢所載云云，然查：
　　⑴依上訴人所自行提出臺灣高等法院71年度上字第3728號民
      事判決所載（見原審卷第69至75頁），該事件係許沈米妹
      對顏王清雪就系爭執行事件提起執行異議之訴，許沈米妹
      主張系爭查封筆錄上所載之查封物品均為其所有，請求將
      當日所查封動產之強制執行程序予以撤銷（見原審卷第70
      頁），經該事件審理後認定系爭查封筆錄上所載之系爭原
      冰箱、系爭原洗衣機及其他查封物品均為許木良所有無誤
      （見原審卷第71至75頁），而駁回許沈米妹之上訴在案，
      上訴人既自陳兩造均不得就前開判決之結果再予爭執（見
      本院卷第32頁），卻反於該判決所認定之事實，空言主張
      許木良就系爭查封筆錄上所載系爭原冰箱、系爭洗衣機之
      所有權不存在，即屬自相矛盾，顯無可採。
　　⑵系爭查封筆錄中，就系爭原冰箱、系爭原洗衣機分別記載
      ：「惠而浦冰箱ECMF-5雙門、985102號新品」、「惠而浦
      全自動單槽洗衣機351342，新品」，而查封物品之記載並
      無定式，僅需得以特定所查封之標的物，即為已足，上訴
      人聲稱前揭號碼之記載應係誤植、不能特定該物、及「EC
      MF-5」型號亦為編造云云，均屬空言，尚乏依據；又上訴
      人雖陳稱系爭執行筆錄所載之系爭新冰箱、系爭新洗衣機
      所有權，經臺灣高等法院73年度上易字第283號刑事判決
      認定為許沈米妹所有，並提出上揭刑事判決書為證（見原
      審卷第18至22頁），然依上訴人所提臺灣高等法院71年度
      上字第3728號民事判決所載，業已認定系爭查封筆錄上所
      載之「系爭原冰箱、系爭原洗衣機」均為許木良所有，此
      與上訴人所提臺灣高等法院73年度上易字第283號刑事判
      決認定系爭執行筆錄所載之「系爭新冰箱、系爭新洗衣機
      」為許沈米妹所有，標的不同，顯屬二事，且系爭執行筆
      錄上業已記載當日現場之冰箱及洗衣機，經執行人員勘查
      ，較諸系爭查封筆錄之記載已有更換之情形（見原審卷第
      15頁），應屬不同之物品，則上訴人本於臺灣高等法院73
      年度上易字第283號刑事判決，主張許木良就系爭查封筆
      錄上所載系爭原冰箱、系爭原洗衣機之所有權不存在，請
      求將系爭查封筆錄之查封物品清單上所載系爭原冰箱、系
      爭原洗衣機之型號與機號，還原為其主張之系爭新冰箱、
      系爭新洗衣機之型號如上訴聲明㈢所載，亦屬無據。
　　4.上訴人另主張：依臺灣高等法院88年度上更㈤字第178號民
      事判決，系爭執行事件係屬超額執行，系爭查封筆錄及系
      爭執行事件之拍賣程序應為無效，且依臺灣高等法院96年
      度上更㈠字第11號民事判決所認定回復原狀之價值，應為2
      02,000元，上訴人依民法第213條第2 項規定，請求被上
      訴人連帶損害賠償202,000元云云，然查：
　　⑴上訴人所稱臺灣高等法院88年度上更㈤字第178號民事判決
      （見原審卷第33至35頁），嗣經最高法院以89年度台上字
      第1272號判決廢棄發回，再經臺灣高等法院以89年度上更
      ㈥字第244號判決確定（見本院卷第62至71頁），就系爭執
      行事件中，對於坐落臺北市○○區○○段○○段○000號土地、應
      有部分10000分之21，及其上之建物建號2886號、門牌號
      碼臺北市○○○路0段0號13樓之24所有權全部所為之強制執
      行程序予以撤銷，然並未撤銷系爭查封筆錄中對於系爭原
      冰箱、系爭原洗衣機之執行程序。
　　⑵依上訴人所稱臺灣高等法院96年度上更㈠字第11號民事判決
      （見原審卷第36至42頁），業已認定顏王清雪就系爭執行
      事件因拍賣動產受償所取得之款項153,800元，應先抵充
      費用、次充利息、次充原本，另於73年8月22日受償之202
      ,000元，亦應先扣除利息，顏王清雪就本金部分尚未完全
      獲得清償，並無超額受償之情事（見原審卷第40頁反面至
      41頁），且上揭判決嗣經最高法院以97年度台上字第1184
      號裁定駁回陳清容、許木良之上訴而確定在案（見本院卷
      第74頁），且無顯然違背法令、當事人提出新訴訟資料足
      以推翻原判斷、原確定判決之判斷顯失公平等情形，則上
      開判斷之結果，於陳清容、許木良及顏王清雪之間，應有
      爭點效之存在，上訴人既提出前揭民事判決加以主張，卻
      反於該判決所認定並無超額執行之結論，空言聲稱系爭執
      行事件係屬超額執行，進而請求被上訴人連帶損害賠償20
      2,000元，顯屬無據。
（三）綜上所述，上訴人雖主張系爭查封筆錄依民法第71條規定
      應屬無效，依同法第213條規定請求回復原狀，確認許木
      良應有惠而浦冰箱ECMF-5雙門985102新品、惠而浦全自動
      單槽洗衣機351342新品不存在；請求被上訴人連帶給付許
      沈米妹202,000元，及自73年8月23日起至清償日止，按週
      年利率5 ％計算之利息；然依上訴人所自行提出之證據資
      料，已與其所主張之事實相悖，在法律上顯然不能獲得勝
      訴之判決，原審以上訴人之主張在法律上顯無理由，未經
      言詞辯論終結，駁回上訴人之請求，所持理由雖與本院不
      同，然其結果則無二致，上訴人指摘原判決不當，求予廢
      棄改判，顯無理由，爰依前揭法條規定，不經言詞辯論，
      駁回上訴人此部分之上訴。另上訴人於本院追加聲明就系
      爭執行事件，於71年8月31日查封物品清單，應記錄惠而
      浦冰箱MODEL EET143JKDR、SERIL No Z00000000○台、惠
      而浦洗衣機MODEL LHB5500I SERIL N0 Z00000000○台之部
      分，本於前開說明，亦屬顯無理由，應併予駁回。 　
五、本件事證已臻明確，兩造所提其餘攻擊方法及舉證，經審酌
    後核與本件判決結果不生影響，爰不一一論述，附此敘明。
六、據上論結，本件上訴及追加之訴均為無理由，依民事訴訟法
    第436 條之1第3 項、第449條第2項、第463條、第249條第2
    項、第85條第1項前段，判決如主文。　　　
中　　華　　民　　國　　111 　年　　5 　　月　　31　　日
                  民事第二庭審判長法  官  陳章榮
                                  法  官  蘇錦秀
                                  法  官  邱光吾
以上正本係照原本作成。
本件判決不得上訴。
中　　華　　民　　國　　111 　年　　5 　　月　　31　　日
                                  書記官  唐千雅